高雄高等行政法院簡易判決
　　　　　　　　　　　　　　　　九十四年度簡字第一三三號
原　　　告　甲○
被　　　告　高雄市政府
代　表　人　乙○○代理市長
訴訟代理人　丙○○
上列當事人間因消防法事件，原告不服內政部中華民國九十四年
四月一日台內訴字第０九四０００二二五０號訴願決定，提起行
政訴訟。本院判決如下：
　　主  文
原告之訴駁回。
訴訟費用由原告負擔。
    事實及理由
一、緣原告為坐落高雄市○鎮區○○路五九六號「久三企業有限
    公司」（下稱久三公司）負責人，係該場所實際支配管理權
    人，而內政部消防署稽查人員於民國（下同）九十三年十月
    二十九日在高雄縣大寮鄉○○村○○路八六之三一號「仕新
    煤氣分裝有限公司」（下稱仕新公司）查獲久三公司所有之
    已灌氣逾期未送驗液化石油氣鋼瓶四支，高雄縣政府消防局
    乃檢附上開內政部消防署抽查結果，以九十三年十一月四日
    高縣消預字第０九三００三一八三六號函送被告所屬消防局
    辦理，而被告所屬消防局乃予以舉發，經被告認定原告違反
    公共危險物品及可燃性高壓氣體設置標準暨安全管理辦法(
    下稱安全管理辦法)第七十五條規定，乃依消防法第四十二
    條規定，以九十三年十一月二十六日高市府消預字第０九三
    ００六０五五一號處分書裁處原告罰鍰新臺幣（下同）三萬
    元。原告不服，提起訴願，經遭決定駁回，遂提起本件行政
    訴訟。
二、原告起訴主張略謂：（一）原告乃合法聲請營利事業登記設
    立久三公司，經營液化石油氣零售買賣，供應民生之必需，
    每日出入之鋼瓶數量不一，亦依照消防法令相關規定送驗鋼
    瓶，常有送氣供應客戶時尚未逾期，惟消費用戶使用期限非
    原告所能掌控，致時有收回空桶已經過期，灌裝場收送空瓶
    之工作，匆忙紊亂，稍有不慎，逾期鋼瓶之存在，勢所難免
    ，絕非原告之故意，消防安檢時，原告送場多數鋼瓶，僅發
    現四桶，實乃疏忽所致；再者，原告亦不可能為省卻一、二
    百元之檢驗費甘冒受罰之理。（二）公共危險物品及可燃性
    高壓氣體應依其容器、裝載及搬運方法行安全搬運，達管制
    量時應在製造、儲存或處理場所以安全方法進行儲存或處理
    。前項公共危險物品及可燃性高壓氣體之範圍及分類、製造
    、儲存或處理場所之位置、構造及設備之設置標準、儲存、
    處理及搬運之安全管理辦法由中央主管機關會同中央目的事
    業主管機關定之。但公共危險物品及可燃性高壓氣體之製造
    、儲存、處理或搬運中央目的事業主管機關另訂有安全管理
    規定者，依其規定辦理。消防法第十五條所定公共危險物品
    及可燃性高壓氣體之製造、儲存或處理場所其位置、構造及
    設備未符合設置標準或儲存、處理及搬運未符合安全管理規
    定者，依同法第四十二條規定處其管理權人或行為人二萬元
    以上十萬元以下罰鍰，經處罰鍰後仍不改善者，得連續處罰
    ，並得予以三十日以下停業或停止其使用之處分。前開條文
    固為明文法律規定，惟「安全管理辦法」究係行政院內政部
    消防署自行頒訂消防法空白授權之補充規範，實屬行政命令
    之單行法規，被告逕依其第七十五條第一項規定，認定原告
    違反其規範，再依消防法第十五條及第四十二條裁處罰鍰三
    萬元，容有未洽。（三）司法院釋字第三九四號解釋：‧‧
    ‧授權條款雖未就授權之內容範圍為明確之規定，惟依法律
    整體解釋，應可推知立法者有意授權主管機關‧‧‧訂定法
    規命令，以資規範。至於‧‧‧所為之裁罰性之行政處分，
    固與上開事項有關。但究「涉及人民權利之限制，其處罰之
    構成要件與法律效果，應由法律定之」；法律若授權行政機
    關訂定法規命令予以規範，亦須為明確之規定，始符憲法第
    二十三條法律保留之意旨‧‧‧。中央法規標準法第五條第
    二款：「關於人民之權利、義務，應由法律訂定之。」行政
    裁罰涉及人民權利之限制，應為法律明文規定：查行政消防
    相關法律罰則：含消防法、災害防治法、民防法。(1)災害防
    治法：第三十八條至第四十二條等。(2)民防法：第二十三條
    至第二十五條及第二十七條等，就其裁罰處分之構成要件、
    事項及處分標準，皆為法律明文。(3)消防法僅就第十五條第
    二項粗糙空白授權任由消防主管機關訂定之，再依第四十二
    條為模糊之裁罰，顯有爭議。(4)液化石油氣安全管理法草案
    （立法尚未通過），相關罰則即明定於其第四十一條至第六
    十四條，計有二十四條，於立法院通過並施行後，依第五十
    六條之罰則規定其違反第二十六條第二項為裁罰依據，則無
    違誤矣。（四）最高法院二０年上字第一七四八號判例意旨
    ：違法與否，應以中央政府頒行之法律為準。中央各部會訂
    定的法規命令，以及地方自治法規（同院五三年台上字二四
    二九號判例參照），是否為強行規定，理論上頗有爭議（參
    閱三民書局九十二年八月修訂版施啟揚著民法總則第二０八
    頁第九、十二行）。九十五年二月五日即將實施之「行政罰
    法」，即以法律明文為限。（五）次按「各級消防主管機關
    辦理消防安全檢查違法案件處理注意事項表」、「公共危險
    物品及可燃性高壓氣體各類事業場所違規程度裁處分類表」
    等，僅係消防機關之行政規則；依行政程序法第一百五十八
    條至第一百六十二條等相關規定，消防主管機關規範下級機
    關內部秩序及運作，所為非直接對外發生法規範效力之一般
    抽象之規定，其可自行訂定、廢止；惟對外並無直接規範之
    效力。被告依據法規命令「安全管理辦法」及內部行政規則
    「各級消防主管機關辦理消防安全檢查違法案件處理注意事
    項表」、「公共危險物品及可燃性高壓氣體各類事業場所違
    規程度裁處分類表」等，認定原告違法，顯然違反法律保留
    及授權明確性原則，被告之裁罰處分，違反行政程序法第一
    百十條第四項：「無效之行政處分自始不生效力。」及行政
    程序法第一百十一條第七款：「其他具有重大明顯之暇疵者
    」等規定，應予撤銷。（六）參閱司法院釋字第四一二號吳
    庚大法官部分不同意見書第三段‧‧‧其旨意乃法律若授權
    行政機關訂定法規命令予以規範，亦須為具體明確之規定，
    若僅概括三、五條法律授權行政機關以訂定之次級規範方式
    加以替代，行政機關發布之法規命令，已非執行法律所必要
    之補充規定，乃係構成「以命令代替法律之僭越」，「行政
    立法使權力分立之憲法原理遭受結構性之破壞」。消防法第
    十五條第二項但書將相關核心事項，空白授權內政部消防署
    自行訂定單行行政命令「安全管理辦法」及內政部消防署自
    行訂定法源未臻明確之行政規則「各級消防主管機關辦理消
    防安全檢查違法案件處理注意事項表」、「公共危險物品及
    可燃性高壓氣體各類事業場所違規程度裁處分類表」等，被
    告據以認定違法，逕依消防法第四十二條裁處罰鍰三萬元，
    事件認定及法源依據，尚有爭議。（七）應以法律規定之事
    項：中央法規標準法第五條第二款：關於人民之權利、義務
    。第四款：其他重要事項之應以法律定之者。第六條：應以
    法律規定之事項不得以命令定之。中央法規標準法第三條：
    「各機關發布之命令，得依其性質，稱為規程、規則、細則
    、辦法、綱要、標準或準則」。「各級消防主管機關辦理消
    防安全檢查處理注意事項表」及「公共危險物品及可燃性高
    壓氣體各類事業場所違規程序裁處分類表」等，非為法規命
    令之位階，僅係消防主管機關等之內部行政規則或補充性質
    之規定矣。中央法規標準法第二十條第一項第四款：「同一
    事項規定於二以上法規，無分別存在之必要」。消防法、「
    安全管理辦法」、「各級消防主管機關辦理消防安全檢查違
    法案件處理注意事項表」、「公共危險物品及可燃性高壓氣
    體各類事業場所違規程度裁處分類表」，相關消防法令等，
    是否疊床架屋，莫衷一是，其有無分別存在之必要，已然洞
    察。消防主管機關、單位應依法行政，裁罰應為法律明文之
    規定，相關規定亦應體認實際並考量其侵害性之大小，適時
    修正兼顧私經濟正當營運之需求為是，故請求將訴願決定及
    原處分撤銷云云。被告則以：（一）按「公共危險物品及可
    燃性高壓氣體應依其容器、裝載及搬運方法進行安全搬運；
    達管制量時，應在製造、儲存或處理場所以安全方法進行儲
    存或處理。前項公共危險物品及可燃性高壓氣體之範圍及分
    類，製造、儲存或處理場所之位置、構造及設備之設置標準
    ，儲存、處理及搬運之安全管理辦法，由中央主管機關會同
    中央目的事業主管機關定之。」、「第十五條所定公共危險
    物品及可燃性高壓氣體製造、儲存或處理場所，其位置、構
    造及設備未符合設置標準，或儲存、處理及搬運未符合安全
    管理規定者，處其管理權人或行為人新臺幣二萬元以上十萬
    元以下罰鍰；‧‧‧。」分別為消防法第十五條第一項、第
    二項前段及第四十二條前段所明定。次按「液化石油氣製造
    及處理場所之經營者應於容器檢驗期限屆滿前，將容器送往
    中央主管機關認可之檢驗場，依定期檢驗基準實施檢驗；經
    檢驗合格之容器，應附加合格標示。前項容器之定期檢驗基
    準，由中央主管機關定之。第一項液化石油氣檢驗場其認可
    之申請、發給、基本設施、檢驗作業基準、容器合格標示與
    不合格處理、作業人員之教育訓練及其他應遵行事項之管理
    要點，由中央主管機關定之。」為「安全管理辦法」第七十
    五條所定明。又依內政部消防署「違反消防法第十五條有關
    公共危險物品及可燃性高壓氣體設置標準暨安全管理規定之
    裁處基準表」附註二、（八）所定儲存逾檢驗期限之鋼瓶十
    支以內為一般違規之等級，而一般違規第一次查獲應處三萬
    元以下罰鍰。（二）查本案處分係內政部消防署稽查人員於
    事實欄所載時間至「仕新公司」實施檢查，發現有「久三公
    司」之液化石油氣逾期鋼瓶違規灌裝四桶，有現場拍攝之存
    證照片、陳報單、舉發通知單及逾期鋼瓶查處清冊等影本附
    卷可稽，該場所顯有違反消防法第十五條第一項及同條第二
    項授權訂定之管理辦法第七十五條規定之違規事實洵堪認定
    ，被告據以依同法第四十二條規定科處原告三萬元罰鍰，經
    核於法並無不合。（三）經查「安全管理辦法」係由內政部
    依消防法第十五條授權訂定之法規命令，其訂定之內容係在
    授權範圍內，就有關項目之細節性、技術性事項訂定之，並
    無逾越母法之授權範圍，自與法律保留原則無違。而「各級
    消防主管機關辦理消防安全檢查違法案件處理注意事項」及
    「違反消防法第十五條有關公共危險物品及可燃性高壓氣體
    設置標準暨安全管理規定之裁處基準表」則為內政部依其權
    責為協助下級機關業務處理，行使裁量權而訂頒之行政規則
    ，其為依行政程序法第一百五十九條規定所訂定之命令，亦
    無違反法律保留原則可言，則被告據以認定事實及裁罰之依
    據，並無適法性之疑義。又關於罰鍰額度部分，按消防法第
    四十二條規定之罰鍰額度為二萬元以上十萬元以下，核其以
    相對罰鍰訂其額度之目的即在授權主管機關能權衡違規情節
    給予妥適之處分以符比例原則，故原處分對罰鍰額度之科處
    即有裁量權，其裁量之結果如無明顯過當之情形，即非法所
    不許。查本案違規事實雖為查獲四支逾期鋼瓶違規灌裝，惟
    該瓦斯為可燃性高壓氣體，其具公共危險發生之潛在性，且
    該鋼瓶遭查獲時已灌氣完畢，故被告乃酌處罰鍰三萬元，堪
    稱允當，則原告所稱各節，顯不足採，故應將原告之訴駁回
    等語置辯。
三、按「為預防火災、搶救災害及緊急救護，以維護公共安全，
    確保人民生命財產，特制定本法。」、「本法所稱管理權人
    係指依法令或契約對各該場所有實際支配管理權者；其屬法
    人者，為其負責人。」、「公共危險物品及可燃性高壓氣體
    應依其容器、裝載及搬運方法進行安全搬運；達管制量時，
    應在製造、儲存或處理場所以安全方法進行儲存或處理。前
    項公共危險物品及可燃性高壓氣體之範圍及分類，製造、儲
    存或處理場所之位置、構造及設備之設置標準，儲存、處理
    及搬運之安全管理辦法，由中央主管機關會同中央目的事業
    主管機關定之。但公共危險物品及可燃性高壓氣體之製造、
    儲存、處理或搬運，中央目的事業主管機關另訂有安全管理
    規定者，依其規定辦理。」、「第十五條所定公共危險物品
    及可燃性高壓氣體之製造、儲存或處理場所，其位置、構造
    及設備未符合設置標準，或儲存、處理及搬運未符合安全管
    理規定者，處其管理權人或行為人新台幣二萬元以上十萬元
    以下罰鍰；經處罰鍰後仍不改善者，得連續處罰，並得予以
    三十日以下停業或停止其使用之處分。」分別為消防法第一
    條第一項、第二條、第十五條及第四十二條所明定。又「安
    全管理辦法」第七十五條第一項規定：「液化石油氣製造及
    處理場所之經營者應於容器檢驗期限屆滿前，將容器送往中
    央主管機關認可之檢驗場，依定期檢驗基準實施檢驗；經檢
    驗合格之容器，應附加合格標示。」又「憲法所定人民之自
    由及權利範圍甚廣，凡不妨害社會秩序公共利益者，均受保
    障。惟並非一切自由及權利均無分軒輊受憲法毫無差別之保
    障：關於人民身體之自由，憲法第八條規定即較為詳盡，其
    中內容屬於憲法保留之事項者，縱令立法機關，亦不得制定
    法律加以限制，而憲法第七條、第九條至第十八條、第二十
    一條及第二十二條之各種自由及權利，則於符合憲法第二十
    三條之條件下，得以法律限制之。至何種事項應以法律直接
    規範或得委由命令予以規定，與所謂規範密度有關，應視規
    範對象、內容或法益本身及其所受限制之輕重而容許合理之
    差異：諸如剝奪人民生命或限制人民身體自由者，必須遵守
    罪刑法定主義，以制定法律之方式為之；涉及人民其他自由
    權利之限制者，亦應由法律加以規定，如以法律授權主管機
    關發布命令為補充規定時，其授權應符合具體明確之原則；
    ‧‧‧。」司法院釋字第四四三號解釋理由書參照。查上開
    「安全管理辦法」係內政部會同經濟部依據消防法第十五條
    第二項之授權所訂定，核其授權範圍明確，並其內容乃關於
    公共危險物品及可燃性高壓氣體之範圍，暨其製造、儲存或
    處理場所之位置、構造及設備之設置標準，儲存、處理及搬
    運之細節性及技術性規定，其中上述第七十五條第一項規定
    ，其內容亦與消防法第一條規範之立法目的及第十五條之授
    權意旨相符，爰予援用。
四、經查，原告為坐落高雄市○鎮區○○路五九六號久三公司負
    責人，經內政部消防署稽查人員於九十三年十月二十九日在
    高雄縣大寮鄉○○村○○路八六之三一號仕新公司查獲久三
    公司所有之已灌氣逾期未送驗液化石油氣鋼瓶四支，高雄縣
    政府消防局乃檢附上開內政部消防署抽查結果，以九十三年
    十一月四日高縣消預字第０九三００三一八三六號函送被告
    所屬消防局辦理，而被告所屬消防局乃予以舉發，此有久三
    公司營利事業登記證、被告所屬消防局南區大隊瑞隆分隊陳
    報單、被告所屬消防局舉發違反消防法案件通知單及液化石
    油氣逾期鋼瓶現場照片（均為影本）附於原處分卷可稽；是
    被告以原告為久三公司之管理權人，有違反「安全管理辦法
    」第七十五條第一項逾期未送驗之液化石油氣鋼瓶情事，堪
    以認定。
五、原告雖執前詞以為指摘，惟按「人民違反法律上之義務而應
    受行政罰之行為，法律無特別規定時，雖不以出於故意為必
    要，仍須以過失為其責任條件。但應受行政罰之行為，僅須
    違反禁止規定或作為義務，而不以發生損害或危險為其要件
    者，推定為有過失，於行為人不能舉證證明自己無過失時，
    即應受處罰。」業經司法院釋字第二七五號解釋在案。本件
    原告經營之久三公司是以從事販賣桶裝液化石油氣為業，則
    原告對於該公司所有之液化石油氣容器，本負有應於檢驗期
    限屆滿前，送往合格之檢驗場實施檢驗之注意及作為義務，
    而此亦為原告所能注意，然原告卻疏未注意而逾期未送往合
    格檢驗場實施檢驗，是原告對其已灌氣逾期未送驗之液化石
    油氣鋼瓶之情，縱無故意，亦有應注意、並能注意而疏未注
    意之過失甚明。是原告有違反依據消防法第十五條第二項規
    定授權訂立之「安全管理辦法」第七十五條第一項規定，洵
    堪認定。
六、再者，前開消防法第十五條第二項規定，既已就關於可燃性
    高壓氣體之範圍及分類，製造、儲存或處理場所之位置、構
    造及設備之設置標準，儲存、處理及搬運之安全管理辦法，
    明文授權由中央主管機關會同中央目的事業主管機關定之；
    而內政部及經濟部依該法條授權所訂定之上開「安全管理辦
    法」均在授權範圍內，並無逾越消防法母法規定範圍，業如
    前述。又上開「安全管理辦法」，並未訂定關於違反該辦法
    之違規行為應如何處罰之規定，而係於其母法消防法第四十
    二條訂定此類違規行為之處罰；並被告亦是以原告有未符合
    上開「安全管理辦法」第七十五條第一項規定情事，而認原
    告構成消防法第四十二條規定之裁罰要件予以處分；故被告
    本件處罰之依據，並無原告所稱授權欠缺明確性或違反法律
    保留原則及中央法規標準法第五條、第六條規定情事。又本
    件事實核與司法院釋字第四一二號解釋情形迥不相同，故原
    告援引該號解釋之不同意見書為爭執，顯有誤解，並不足採
    。
七、另內政部消防署就違反危險物品及高壓氣體安全管理規定之
    違規行為訂頒「各級消防主管機關辦理消防安全檢查違反案
    件處理注意事項」附表五「違反消防法第十五條公共危險物
    品及高壓氣體安全管理規定裁處基準表」，則屬上級行政機
    關所定供下級行政機關（原處分機關）作為裁量參考準則之
    行政規則，並非原處分機關作為裁罰處分之依據，即其並無
    處罰構成要件及法律效果之規定；又此基準係為防杜各處分
    機關所為裁罰之金額差異過大，造成對受處分人不公之現象
    ，並其規定之裁量基準亦未逾消防法第四十二條規定之罰鍰
    範圍，則被告參酌上開規定，作為本件罰鍰裁量之標準，並
    以原告係一般違規裁處罰鍰三萬元，自無裁量違法，亦無違
    反行政程序法第一百十條第四項及第一百十一條第七款情事
    ，故原告據為爭執，自無可採。
八、綜上所述，原告之主張並不可採。從而被告以原告有違反「
    安全管理辦法」第七十五條第一項及消防法第十五條第二項
    規定之行為，依消防法第四十二條規定裁處原告三萬元罰鍰
    ，即無違誤，訴願決定予以維持，亦無不合。原告提起本件
    訴訟，求為撤銷訴願決定及原處分，為無理由，應予駁回。
    又本件屬簡易事件，故不經言詞辯論為之。
據上論結，本件原告之訴為無理由，爰依行政訴訟法第二百三十
三條第一項、第二百三十六條、第一百九十五條第一項後段、第
九十八條第三項前段，判決如主文。
中　　華　　民　　國　九十四　年　　六　　月　 三十   日
                  第二庭      法  官  林勇奮
以上正本係照原本作成。
如不服本判決，應於送達後二十日內，向本院提出上訴狀並表明
上訴理由，如於本判決宣示後送達前提起上訴者，應於判決送達
後二十日內補提上訴理由書（須按他造當事人人數附繕本）。提
起上訴應預繳送達用雙掛號郵票七份（每份三十四元）。
中　　華　　民　　國　九十四　年　　六　　月　 三十   日
                              書記官  黃玉幸
附註:
行政訴訟法第二百三十五條（第一項、第二項）:
對於適用簡易程序之裁判提起上訴或抗告，須經最高行政法院之
許可。
前項許可，以訴訟事件所涉及之法律見解具有原則性者為限。
